臺灣臺南地方法院新市簡易庭民事簡易判決  
110年度新簡字第653號
原      告  汪秀惠  
訴訟代理人  賴忠明律師
被      告  楊葉金紫
訴訟代理人  蔡東泉律師
上列當事人間請求確認本票債權不存在事件，經本院於民國111
年7月1日言詞辯論終結，判決如下：
    主      文
原告之訴駁回。
訴訟費用新臺幣50,500元由原告負擔。
    事實及理由
一、按確認法律關係之訴，非原告有即受確認判決之法律上利益
    者，不得提起之，民事訴訟法第247條第1項前段定有明文。
    又所謂即受確認判決之法律上利益，係指法律關係存在與否
    不明確，原告主觀上認其在法律上之地位有不安之狀態存在
    ，且此種不安之狀態，能以確認判決將之除去者而言。本件
    原告主張被告持有其所簽發如附表所示之本票1紙（下稱系
    爭本票），惟系爭本票所擔保之債務業經清償完畢，系爭本
    票之債權已不存在，然為被告所否認，則兩造間就系爭本票
    之債權存否不明確，致原告在私法上地位有不安之狀態存在
    ，而此狀態得以本件確認判決除去，是原告提起本件確認之
    訴，即有受確認判決之法律上利益，合先敘明。
二、原告起訴主張：
  ㈠原告自民國105年起有金錢需求陸續向被告借款，兩造約定借
    款利息為月息4分，雖原告自借款時起即陸續清償，但因仍
    陸續為借款，故於108年6月20日應被告之要求簽發系爭本票
    交予被告，作為借款本金、利息之擔保，則兩造間為系爭本
    票之直接前、後手，依票據法第13條反面解釋，原告自得對
    被告提出原因關係抗辯，而原告自105年起陸續還款，截至1
    08年底還款金額高達新臺幣（下同）11,168,700元。又兩造
    間借款往來係陸續借還，但從未有單筆高達500萬元之借款
    ，是系爭本票實為包含本金、利息之擔保，且因兩造未有清
    償抵充之約定，所約定之利率亦已超過週年利率20％之限制
    ，依民法第205條規定，被告對於超過部分之利息並無請求
    權，於抵充利息時自不得將超過法定最高利率之利息含括在
    內，則本件縱使以系爭本票票面金額500萬元作為本金，因
    實際開始借款日原告不復記憶，暫以105年1月1日起至108年
    11月21日止，按週年利率20％計算，利息應為3,974,201元【
    計算式：5,000,000×20％×(3+11/12+21/365)＝3,974,201（小
    數點以下四捨五入）】，加計系爭本票金額500萬元，總和
    僅為8,974,201元，尚且低於原告前述還款金額11,168,700
    元，足認原告實已完全清償系爭本票所擔保之借款，故系爭
    本票債權確已不存在，爰依法提起本件訴訟，請求確認被告
    就系爭本票之債權不存在。
  ㈡被告雖辯稱系爭本票所擔保之500萬元，係原告於108年6月向
    其聲稱投資法拍屋及土地，所交付原告之款項，惟未見被告
    提出任何交付該500萬元之證據。況且，若為投資法拍屋及
    土地，豈有可能保證還本而需由原告簽發系爭本票並交付之
    ，縱使原告本身有從事法拍屋及土地等投資，核與被告無關
    ，被告所提之證據均不足以證明其所謂原告向其聲稱投資法
    拍屋及土地可獲高額投資報酬而交付之款項之情。依證人蔡
    佩霖、林豐順之證述，足證被告確實未曾交付原告500萬元
    存入臺南市永康儲蓄互助社(下稱永康互助社)之情事。被告
    雖一再辯稱兩造間是投資關係，惟兩造間並無任何關於投資
    約定之書面存在，亦未見被告提出任何關乎兩造對於投資項
    目之證據，復未舉證證明兩造對投資事業之盈虧、損益如何
    分配之約定。況資金若已投入投資事業，豈有可能保證還本
    、獲利，甚至需原告簽發系爭本票擔保之理，足見兩造間確
    為借貸關係，而非被告所辯之投資關係。退步言，倘本院認
    定兩造間無消費借貸關係，然因原告就系爭本票支票確實已
    清償完畢，故被告就系爭本票支票之債權並不存在。
  ㈢並聲明：確認被告持有原告所簽發之系爭本票，對原告之本
    票債權不存在。
三、被告則辯以：
  ㈠兩造係於102年間認識，原告稱其從事投資法拍屋及土地，並
    表示獲利很快進而邀被告投資，系爭本票所擔保之債權為投
    資款，並非原告所述之借款。而兩造間金錢往來如下：被告
    於104年2月各交付270萬元、150萬元予原告，之後原告親自
    立據，載明被告共投資420萬元，每週有紅利42,500元；被
    告又於108年4月30日交付另一筆305萬元投資款，原告並簽
    發本票1紙（該本票票面金額記載為「貳佰萬元正＋105萬」
    ）交予被告；原告另於106年6月30日因需交付被告投資金額
    及紅利共1,000萬元，遂持訴外人劉博文簽發之1,000萬元本
    票交予被告，惟嗣後該紙本票未能兌現，自106年6月30日起
    ，原告應給付被告每月15萬元之紅利，迄至110年6月止，被
    告應給付之紅利共720萬元；被告曾另交付500萬元予原告，
    而原告則聲稱該筆500萬元款項係劉博文所用；被告復於110
    年3月29日各交付300萬元、60萬元予原告，原告並交付2紙
    同額之本票，惟原告竟於該二紙本票之發票人欄位填載劉博
    文，故意欺騙被告；原告於107年11月間向被告表示，訴外
    人即原告之女兒蔡佩霖在永康互助社擔任會計需要業績，且
    該互助社之利率為週年利率3％，請被告在永康互助社存入50
    0萬元，被告於107年11月5日交付500萬元現金予原告，原告
    稱該500萬元已存入並交付內頁印有107年11月5日存入500萬
    元之永康互助社存摺予被告，惟嗣後被告於110年4月間至永
    康互助社提款時，經永康互助社人員告知500萬元並未存入
    ，且由證人蔡佩霖、林豐順之證述，該500萬元確實未存入
    被告於永康互助社開立之帳戶，原告至今仍未歸還該筆500
    萬元款項；又原告復於108年6月間邀被告投資法拍屋及土地
    ，被告遂交付500萬元投資款予原告，原告才簽發系爭本票
    交予被告收執，迄今被告交付原告之金額含系爭本票之500
    萬元在內，高達3,085萬元。
  ㈡又原告於本院審理時自稱系爭本票係基於108年6月20日與被
    告有債務關係才簽發，可見與107年11月5日永康互助社之50
    0萬元存款無關。而投資關係自屬債務關係之一，且不需以
    書面約定始生效力，民間投資也常有未以書面為之的情形，
    況本件原告只是以投資可獲取高額利潤為名義騙取被告金錢
    ，並未實際投資，自不可能給與被告有關投資標的之書面。
    原告於105年至108年間從其女兒蔡佩霖郵局帳戶匯給被告之
    款項，其中部分匯款早在系爭本票發票日即108年6月20日前
    ，顯非清償系爭本票之債務，且每月15萬元之匯款部分，係
    原告給付被告之投資紅利，另原告雖於108年10月30日、同
    年11月21日分別匯款30萬元、20萬元、20萬元予被告，惟上
    開匯款係清償被告其他款項而為之給付，亦非清償系爭本票
    所擔保之500萬元投資款之債務。
  ㈢並聲明：原告之訴駁回。
四、本院得心證之理由：
  ㈠按票據乃文義證券及無因證券，票據上之權利義務悉依票上
    所載文義定之，與其基礎之原因關係各自獨立，票據上權利
    之行使不以其原因關係存在為前提。執票人行使票據上權利
    時，就其基礎之原因關係確係有效存在不負舉證責任。若票
    據債務人以自己與執票人間所存抗辯之事由對抗執票人，依
    票據法第13條規定觀之固非法所不許，惟仍應先由票據債務
    人就該抗辯事由負舉證之責任。必待為票據基礎之原因關係
    確立後，法院就此項原因關係進行實體審理時，當事人於該
    原因關係是否有效成立或已否消滅等事項有所爭執，始適用
    各該法律關係之舉證責任分配原則（最高法院97年度台簡上
    字第17號裁判要旨參照）。又在原告請求確認債權不存在之
    訴，如被告主張其債權存在時，固應由被告就債權存在之事
    實負舉證責任；惟原告請求確認之債權，倘係票據（票款）
    債權時，由於票據具有無因性之特質，票據行為一經成立後
    ，即與其基礎之原因關係各自獨立。票據權利之行使不以其
    原因關係存在為前提，原因關係不存在或無效，並不影響票
    據行為之效力，執票人仍得依票據文義行使權利。因此，於
    票據債務人請求確認票據債權不存在時，執票人僅須就該票
    據之真實，即票據是否為發票人作成之事實，負證明之責，
    至於執票人對於該票據作成之原因為何，則無庸證明。如票
    據債務人依票據法第13條規定主張其與執票人間有抗辯事由
    存在時，原則上仍應由票據債務人負舉證責任，以貫徹票據
    無因性之本質，與維護票據之流通性（最高法院102年度台
    上字第466號判決要旨參照）。查系爭本票為原告所簽發並
    交付予被告，兩造為系爭本票之直接前、後手，為兩造所不
    爭執。然原告主張系爭本票之原因關係為消費借貸，被告則
    辯稱原告簽發系爭本票之原因係基於兩造間之投資關係，顯
    見兩造對於系爭本票基礎原因關係有所爭執，揆諸前揭之說
    明，自應由原告就系爭本票之原因關係為消費借貸關係負舉
    證責任。
  ㈡經查：原告主張其自105年起向被告借款，約定借款利率為月
    息4分，且因陸續借款及還款，故於108年6月20日簽發系爭
    本票交予被告收執，並提出郵局無摺存款存款人收執聯、中
    華郵政股份有限公司客戶歷史交易清單為證（本院卷㈠第25-
    79頁）。惟就匯款原因，雙方則各執一詞，原告主張係清償
    系爭本票所擔保對被告之借款債務，被告則抗辯係原告應分
    配予被告之投資紅利及匯回之投資款，而匯款原因本為多端
    ，尚不能僅憑匯款紀錄即認雙方確有借貸關係事實存在。原
    告亦未提出其他證據確立其所述之原因關係為真，則原告主
    張簽發系爭本票之原因關係為擔保對被告之借款債務，即乏
    依據，尚難採信。
  ㈢又在票據上簽名者，依票上所載文義負責，票據法第5條第1
    項定有明文。本件原告既無法舉證證明系爭本票之簽發原因
    係為擔保對被告之借款債務，且確為系爭本票之發票人，並
    於本院審理中自承：當時與被告間有債務關係，所以才簽發
    系爭本票等語（本院卷㈠第160頁），可認兩造確實具有債權
    債務關係，且兩造對系爭本票之真實性亦無爭執，依前揭規
    定，原告即應負給付票款之責。
  ㈣再按當事人主張有利於己之事實者，就其事實有舉證之責任
    ，民事訴訟法第277條前段亦有明文。又發票人對於執票人
    主張之原因事實及票據之真正，並不爭執，而主張票款已因
    清償抵銷等原因而消滅者，則舉證責任應由發票人負之。本
    件原告復主張系爭本票所擔保之債務已全數清償，並提出郵
    局無摺存款存款人收執聯、中華郵政股份有限公司客戶歷史
    交易清單為證（本院卷㈠第25-79頁），惟觀諸原告提出之上
    開無摺存款及帳戶交易明細，從105年4月19日至108年4月11
    日間之匯款，均係在系爭本票發票日（即108年6月20日）前
    ，顯然係清償其他筆債務之匯款，尚與系爭本票之清償無關
    。而原告雖於108年9月11日、同年10月30日、同年11月21日
    (同日2筆)各匯款40萬元、30萬元、20萬元、20萬元，共110
    萬元至被告帳戶，惟依上開匯款資料及被告所提出原告交付
    之其他本票、Line對話紀錄（本院卷㈠第103、107-111、177
    -203頁），可知兩造間金錢往來頻繁，除系爭本票債務外，
    尚有多筆債權債務關係存在甚明。故原告前述匯至被告帳戶
    之110萬元之實際用途為何？究竟是否與清償系爭本票債務
    有關？令人持疑。原告復未能提出其他證據證明其已清償系
    爭本票債務，故其主張系爭本票債務已全數清償完畢，即無
    足採。
  ㈤至於證人蔡佩霖、林豐順到庭證述，被告之永康互助社帳戶
    於107年11月5日雖有500萬元之存款記載，但實際上並未有5
    00萬元款項存入等語（本院卷㈠第219-227頁），可知107年1
    1月5日並無500萬元款項實際存入被告之永康互助社帳戶，
    然該筆500萬元存款之日期係在系爭本票發票日（即108年6
    月20日）前，顯與系爭本票之債務，分屬兩筆不同之債務，
    而與系爭本票債務無涉。另證人劉博文關於其與被告間有無
    借貸關係，以及被告提出發票人為劉博文之另3紙本票（本
    院卷㈠第109-111頁）是否為其簽發等證述，核與本件兩造間
    之爭執無涉，不另贅述。
五、綜上，原告既未能證明系爭本票之原因關係為擔保對被告之
    借款債務，且亦未能證明其已清償系爭本票債務。從而，原
    告請求確認被告持有其所簽發之系爭本票，對其之本票債權
    不存在，為無理由，應予駁回。
六、本件事證已臻明確，兩造其餘主張、陳述及所提之證據暨攻
    擊防禦方法，核與判決結果不生影響，爰不逐一論述，併此
    敘明。
七、按訴訟費用，由敗訴之當事人負擔；法院為終局判決時，應
    依職權為訴訟費用之裁判，民事訴訟法第78條、第87條第1
    項分別定有明文。經核本件訴訟費用為50,500元（即第一審
    裁判費），應由敗訴之原告負擔，爰確定如主文第2項所示
    。
八、結論：本件原告之訴為無理由。爰依民事訴訟法第436條第2
    項、第78條、第87條第1項，判決如主文。
中　　華　　民　　國　　111 　年　　7 　　月　　28　　日
                    新市簡易庭  法  官  曾仁勇
附表：
編號 發  票  日 票面金額 (新臺幣) 到期日 票據號碼 01 108年6月20日 500萬元 未載 CH683241 
以上正本係照原本作成。
如不服本判決，應於判決送達後20日內，向本院提出上訴狀並表
明上訴理由，如於本判決宣示後送達前提起上訴者，應於判決送
達後20日內補提上訴理由書（須附繕本）。
如委任律師提起上訴者，應一併繳納上訴審裁判費。
中　　華　　民　　國　　111 　年　　7 　　月　　28　　日
                                書記官  吳佩芬